---
output:
  pdf_document: default
  html_document: default
---

# Exam exercise: Vital capacity

You may use the combined lecture notes for this module available at
<https://asta.math.aau.dk> to guide you to the relevant methods and R commands
for this exam.

In this exercise you will study a dataset concerning vital capacity, which is the maximal amount of air that can be exhaled after a maximal inhalation.

Read in the data:
```{r,echo=TRUE,results='hide'}
vitcap <- read.delim("http://asta.math.aau.dk/dan/static/datasets?file=vitcap.txt")
vitcap
```

In the dataset, the variable `vital.capacity` has been measured
on 84 workers in the cadmium industry.

The next variable is the factor `exposure` with 3 levels, indicating the level of cadmium exposure:

- A: None
- B: Less than 10 years
- C: More than 10 years

The data set also contains dummy variables for the factor `exposure`:

- `z1=1` if `exposure=B` and 0 otherwise.
- `z2=1` if `exposure=C` and 0 otherwise.

You will use these two variables later on.

Make a model and carry out an analysis investigating the effect of the factor `exposure` on the response `vital.capacity`. In that connection you should calculate/interpret the F-test for no effect of `exposure`.

Modellen bliver af formen $$vital~ capacity = \alpha + \beta_1 \cdot age + \beta_2 \cdot z_1 + \beta_3 \cdot z_2 + \beta_4 \cdot z_1 \cdot age + \beta_5 \cdot z_2 \cdot age + \varepsilon$$

For _exposure_ på _A_ (ingen exposure) gælder, at $z_1 = z_2 = 0$.

```{r}
model1 <- lm(vital.capacity ~ exposure, data = vitcap)
summary(model1)
```

Nulhypotesen er $H_0: \beta_1 = \beta_2 = 0$. Vi får en _p_-værdi for modellen på over $5 \%$, hvorfor det ikke kan antages, at _exposure_ har en signifikant indflydelse på responsvariablen, _vital capacity_. _p_-værdien for _exposureC_ ses at være under signifikansniveauet, hvorfor _exposureC_ må have en signifikant indflydelse på _vital capacity_

We expand the analysis to include the workers age - the variable `age` - as a predictor.

Make a model and carry out an analysis investigating the effect of the predictors `exposure` and `age` on the response `vital.capacity`. In that connection you should:

- display the summary of each model you fit and be able to interpret parameter
  estimates, test statistics, p-values etc. in this output.

  
```{r}
model2 <- lm(vital.capacity ~ exposure + age, data = vitcap)
summary(model2)
```

Modellen $$\hat{vital~ capacity} = 6.04 - 0.04 \cdot age - 0.07 \cdot z_1 - 0.12 \cdot z_2$$

Nulhypotesen er $H_0: \beta_1 = \beta_2 = \beta_3 = 0$. Derfor kan nulhypotesen forkastes, og modellen siges at være signifikant. Dermed må _age_ have en inflydelse på _vital capacity_. Derimod er p-værdien for _exposureC_ nu blevet større end $5 \%$, og ser ikke længere ud til at være signifikant for _vital capacity_. T-værdien fortæller hvor mange standardafvigelser estimatet ligger fra nul-hypotesens antagelse. Her kan det ses at _age_ og _intercept_ er de variabler der ligger mere end 3 standardafvigelser fra nul-hypotesens antagelse.
  
- investigate whether there is interaction between the effects of `exposure` and `age`

```{r}
model3 <- lm(vital.capacity ~ exposure * age, data = vitcap)
anova(model3)
```

Der ses at _p_-værdien er $3\%$ hvilket er under signifikansniveauet på $5\%$. Dermed kan det siges at det er interaktion mellem _age_ og _exposure_.

- give a graphical interpretation of such an interaction

```{r,include=FALSE}
library(mosaic)
```
```{r}
gf_point(vital.capacity ~ age, color = ~exposure, data=vitcap) %>% gf_lm()
```

Som det ses på afbildningen er linjerne ikke paralelle, derfor er der interaktion mellem _age_ og _exposure_.

Consider the following two models, where we introduce the dummy variables.
```{r}
model4 <- lm(vital.capacity ~ age*z2, data = vitcap)
model5 <- lm(vital.capacity ~ age*z1 + age*z2, data = vitcap)
```

- Use an F-test to show that there is no significant difference between `model1` and `model2`.

```{r}
anova(model4, model5)
```
h_0: lige gode
h_1: model 2 signifikant bedre
Som det også sås i model1 er _p_-værdien for z1 $96\%$ og blev derfor forkastet som forklarende variabel. Dette stemme overens med ovenstående resultater, hvor der ses at der ikke er nogen forskel om z1 inkluderes eller ej, da _p_-værdien er $51\%$.

Vi vælger den simpleste, da vi ikke opnår noget med en kompleks model.
menneskets krop kan optage de første 10 af cadmium. Men kommer man over 10 år betyder det noget. ikke skadeligt medmindre det er mere end 10 år.

- Give an interpretation of the theoretical difference between the two models

Generelle udtryk:
$$
model~ 4 = \alpha + \beta_1 \cdot age + \beta_3 \cdot z_2 + \beta_5 \cdot z_2 \cdot age
$$
$$
model~ 5 = \alpha + \beta_1 \cdot age + \beta_2 \cdot z_1 + \beta_3 \cdot z_2 + \beta_4 \cdot z_1 \cdot age + \beta_5 \cdot z_2 \cdot age
$$


For $z1=z2=0$
$$
model~ 4 = model~ 5 = \alpha + \beta_1 \cdot age
$$
Modellerne er ens når $z1=z2=0$.

For $z1=1$
$$
model~ 4 = \alpha + \beta_1 \cdot age + \beta_3 \cdot 0 + \beta_5 \cdot 0 \cdot age\\
model~ 4 = \alpha + \beta_1 \cdot age
$$
$$
model~ 5 = \alpha + \beta_1 \cdot age + \beta_2 \cdot 1 + \beta_3 \cdot 0 + \beta_4 \cdot 1 \cdot age + \beta_5 \cdot 0 \cdot age\\
model~ 5 = \alpha + \beta_1 \cdot age + \beta_2 + \beta_4 \cdot age\\
model~ 5 = (\alpha + \beta_2) + age(\beta_1 + \beta_4)
$$
Hvis $z1=1$ er en signifikant forklarende variabel, er model 5 bedre til at forklare variansen.


For $z2=1$
$$
model~ 4 = \alpha + \beta_1 \cdot age + \beta_3 \cdot 1 + \beta_5 \cdot 1 \cdot age\\
model~ 4 = \alpha + \beta_1 \cdot age + \beta_3 + \beta_5 \cdot age\\
model~ 4 = (\alpha + \beta_3) + age(\beta_1 + \beta_5)
$$
$$
model~ 5 = \alpha + \beta_1 \cdot age + \beta_2 \cdot 0 + \beta_3 \cdot 1 + \beta_4 \cdot 0 \cdot age + \beta_5 \cdot 1 \cdot age\\
model~ 5 = \alpha + \beta_1 \cdot age + \beta_3 + \beta_5 \cdot age\\
model~ 5 = (\alpha + \beta_3) + age(\beta_1 + \beta_5)
$$
Hvis $z2=1$ er en signifikant forklarende variabel, er modellerne ens.








