# Permutationstest

For at en t-test giver et korrekt resultat, er der visse krav, der skal være opfyldt, heriablandt, at stikprøven skal være normalfordelt og opnået ved tilfældig stikprøveudtagning. Er disse krav ikke opfyldt, giver testen et misvisende restultat, hvilket i dette afsnit vil eftervises ved hjælp af en permutationstest i R. Først gives en kort introduktion til permutationer, herefter en forklaring af, hvad en permutationstest er, og til sidst modbevises de resultater, der blev opnået i FIXME Afsnit X.Y.

## Permutationer

I dette afsnit defineres permutationer, og der gives et kort eksempel på en permutation af en ordnet liste af tre elementer. Afsnittet er skrevet på baggrund af FIXME

<!-- https://mathworld.wolfram.com/Permutation.html -->

Givet en ordnet liste, $X = \{x_1, x_2, \ldots x_n \}$, er en permutation, $\pi$, en omarrangering af listens elementer, $X_\pi = \{x_{\pi(1)}, x_{\pi(2)}, \ldots x_{\pi(n)}\}$. Antallet af mulige permutationer af en ordnet liste, $|X|$, af længde $n$, er givet ved $|X| = n!$.

Som eksempel er en mulig permutation, $\pi_1$, af $A = \{1, 2, 3\}$ givet ved $A_{\pi_1} = \{2, 1, 3\}$, og der er i alt $|A| = 3! = 1 \cdot 2 \cdot 3 = 6$ mulige permutationer af listen. 

## Permutationstest

I dette afsnit gives en forklaring af, hvad en permutationstest er. Afsnittet er skrevet på baggrund af FIXME

<!-- https://www.r-bloggers.com/what-is-a-permutation-test/0 -->

Antag, at en tilfældig stikprøveudtagning af en population kan udtrykkes ved $X = \{x_1, x_2, \ldots, x_n\}$. Der opstilles en nulhypotese $H_0$ og en alternativ hypotese, $H_1$, der er relevante at undersøge. Der kan så vælges en teststatistik at undersøge for at teste validiteten af $H_0$. Værdien af denne teststatistik er givet ved $S_{obs}$ for stikprøven.

En permutationstest går ud på at forsøge at modbevise $H_0$, som i en almindelig t-test. Dette gøres ved at beregne teststatistikken for samtlige mulige permutationer af $X$. Denne mængde af permutationer er givet ved $\Pi_X = \{X_{\pi_1}, X_{\pi_2}, \ldots X_{\pi_m} \}$, hvor $m$ er antallet af mulige permutationer af $X$. Teststatistikken for den $i$'te permutation benævnes $S_{\pi_i}$.

Ved nu at undersøge, hvor stor en andel af $S_{\pi_i}$, der har en mere ekstrem værdi end $S_{obs}$, findes en \textit{p}-værdi for testen. Dette kan skrives som $p = \frac{\text{#}S_{\pi_i}~ \text{mere ekstrem end}~ S_{obs}}{m}$.

Denne form for test har den fordel, at den antager meget lidt omkring stikprøven. I særdeleshed antager den hverken tilfældig stikprøveudtagning, eller at populationen, fra hvilken stikprøven stammer, er normalfordelt. Der er dog visse ulemper ved en permutationstest. For det første, skal det antages, at den del af data, der permuteres, er FIXME exchangable. For det andet er det ikke alle teststatistikker, der kan testes ved hjælp af en permutationstest - for eksempel vil middelværdien af samtlige permutationer være lig hinanden. For det tredje bliver antallet af mulige permutationer hurtigt meget stor, når størrelsen af stikprøven stiger - hvis der for eksempel er $n = 10$ datapunkter i stikprøven, vil der være $10! = 3,628,800$ mulige permutationer af stikprøven.

Netop på grund af FIX exchangability af stikprøven, fungerer permutationstests. Hvis stikprøven er FIX exchangable, vil hver eneste permutation af stikprøven, inklusiv stikprøven selv, være lige sandsynlige. Dette medfører, at hvis $H_0$ er sand, vil enhver difference imellem $S_{obs}$ og $S_{\pi_i}$ være lille og tilfældig. Hvis værdien for $S_{obs}$ på den måde konkluderes at være væsentlig anderledes, tyder det på, at $H_0$ skal forkastes.

Det store antal af permutationer afhjælpes ved kun at beregne $S_{\pi_i}$ for et passende antal, tilfældigt udvalgte, permutationer af stikprøven, og et acceptabelt resultat vil stadig blive opnået.

### Eksempel

Antag, at det ønskes undersøgt, om middelværdien af to populationer, $T_1$ og $T_2$, er signifikant anderledes. Til dette er nedenstående stikprøver tilgængelige.

```{r}
t_1 <- c(70, 75)
t_2 <- c(76, 72)

mean_difference <- abs(mean(t_1) - mean(t_2))
mean_difference
```

Der opstilles en nulhypotese, der siger, at middelværdien af $t_1$, $\bar{t_1}$ er lig middelværdien af $t_2$, $\bar{t_2}$ - $H_0: \bar t_1 - \bar t_2 = 0$, med den alternative hypotese $H_1: \bar t_1 - \bar t_2 \neq 0$. Teststatistikken vil i dette tilfælde være forskellen mellem $t_1$ og $t_2$, $S_{obs} = |t_1 - t_2|$. Hvorvidt denne forskel er signifikant kan nu undersøges ved at undersøge forskellen i middelværdi for samtlige permutationer af stikprøven.

I nedenstående kode oprettes en matrix, hvori hver søjle repræsenterer en permutation af stikprøven, hvor de to første rækker er værdier for $t_1$ og de to sidste rækker er værdier for $t_2$.
```{r}
set.seed(1)
t <- c(70, 75, 76, 72)
matrix_test <- matrix(t, nrow = 2, ncol = 2)

perm_samples <- matrix(0, nrow = 4, ncol = 6)

for(i in 1:6){
  perm_samples[,i] <- sample(t, size = 4, replace = FALSE)
}

perm_samples
```

I nedenstående kode beregnes den absolutte forskel i middelværdierne af hver af de permuterede datasæt, og gemmer den forskel i en liste.
```{r}
mean_list <- c()

for(i in 1: 6){
  mean_list[i] <- abs(mean(perm_samples[1:2, i]) - mean(perm_samples[3:4, i]))
}

mean_list
```

Nu kan p-værdien beregnes, hvilket gøres i nedenstående kodestykke.
```{r}
numerator <- 0

for(i in 1:length(mean_list)){
  if(mean_list[i] >= mean_difference){
    numerator <- numerator + 1
  }
}

p_value <- numerator/length(mean_list)
p_value
```

Der er altså ikke belæg for at forkaste nulhypotesen, hvorfor konklusionen må være, at middelværdien for $T_1$ er lig middelværdien for $T_2$.

## Modbevis af resultater fra FIXME Afsnit X.Y

t-test krav
  normalfordeling
  forkert resultat
  eftervis forkerthed / påvis rigtighed

Hypotese

Middelværdier lig hinanden

En stikprøve - to grupper

Find difference mellem middelværdier

Ved hjælp af Monte Carlo, udvælges tilfældigt P permutationer af stikprøven.

For hver permutation, udregnes difference.

Hver gang differencen er højere end i stikprøven, lægges der 1 til (p = #højere / #total) 

Kan også bruges til at eftervise et konfidensinterval (95 % sikker -> 95 % af tilfældene i permutationerne)








