```{r include=FALSE, MESSAGE = FALSE}
library(mosaic)
set.seed(31415)
```

# T-test for skæve stikprøver {#t-test2}

I de tilfælde, hvor det ikke er muligt at overholde alle de pågældende antagelser, som beskrevet i afsnit \@ref(t-test), kan det ikke med sikkerhed antages, at resultaterne er retvisende. I dette afsnit vil det vises, hvad der kan ske, hvis stikprøverne ikke er normalfordelte, når der arbejdes med en uparret t-test.

I dette eksempel benyttes betafordelingen, se figur \@ref(fig:betafordeling), og gammafordelingen, se figur \@ref(fig:gammafordeling), til at udføre en uparret t-test.

Nulhypotesen er $H_0: \mu_1 - \mu_2 = 0$ og den alternative hypotese er $H_1 : \mu_1 - \mu_2 \neq 0$. Denne nulhypotese undersøges ved hjælp af en uparret t-test. Der udtages en stikprøve fra hver af de viste fordelinger, som der udføres to-sidet uparret t-test på, ved hjælp af den indbyggede funktion `t.test`.

```{r}
Stik1 <- rbeta(n = 100, shape1 = 8, shape2 = 2)
Stik2 <- rgamma(n = 100, shape = 1, rate = 2)
t_test <- t.test(Stik1, Stik2, alternative = "two.sided", 
                 mu = 0, conf.level = 0.95)
```

Udfra t-testen fås et konfidensinterval på [```r round(t_test$conf.int, 4)```]. Forskellen mellem populationernes middelværdier vil ligge i dette interval med $95\%$ sikkerhed, ifølge t-testen. Dækningsgraden af et konfidensinterval udarbejdet fra en uparret t-test kan undersøges ved at trække nye stikprøver fra populationerne, i alt $10,000$ gange, og hver gang oprette et nyt konfidensinterval. Den sande dækningsgrad er andelen af gangene, forskellen mellem populationernes middelværdier er indeholdt i konfidensintervallerne.

```{r, echo = FALSE,}
set.seed(29)
```

```{r}
# Middelværdien for en betafordeling er alfa/(alfa+beta)
middel_stik1 <- 8/(8+2)
# Middelværdien for en gammafordeling er shape*(shape/rate)
middel_stik2 <- 1*(1/2)

sand_dif <- abs(middel_stik1 - middel_stik2)

daekningsgrad <- replicate(n = 10000, {
  x1 <- rbeta(n = 20, shape1 = 8, shape2 = 2)
  x2 <- rgamma(n = 20, shape = 1, rate = 2)

  t_test <- t.test(x1, x2, alternative = "two.sided", 
                   conf.level = 0.95)
  konf_interval <- t_test$conf.int

  # Tjekker, om den sande difference ligger i konfidensintervallet
  konf_interval[1L] <= sand_dif & konf_interval[2L] >= sand_dif
})

tf <- table(daekningsgrad)
tf
```

Det fremgår fra tabellen, at dækningsgraden af konfidensintervallerne er ```r tf[2]/100```$\%$. Dette stemmer ikke overens med antagelsen om, at konfidensintervallet har en dækningsgrad på $95\%$. Det kan derfor ikke antages, at en t-test på en ikke-normalfordelt stikprøve altid giver retvisende resultater.
