## Simulering af variabler
 
Simuleringer er generering af estimater på mulige udfald, og på den måde en efterligning af virkeligheden. Formålet er derved at generere tilfældigt estimerede værdier ud fra en model, der simulerer virkeligheden, hvilket muliggør yderligere analyser.

En definition på simulering er;

>A situation or event that seems real but is not real, used especially in order to help people deal with such situations or events. - Cambridge Dictonary [@CambridgeSimulation]

Ud fra definitionen, er formålet altså ved simuleringer at efterligne virkeligheden, så de analyser der gøres på baggrund af simuleringerne, kan bruges i virkeligheden når lignende situationer opstår.
Brancher hvor simuleringer er et yderst vigtigt redskab, er i motorsporten. I Formel 1 benytter holdene sig af simulatorer, hvor de genskaber bilerne og derved kan teste nye dele inden de producere dem i virkeligheden for at spare penge. Derved kan de analysere, hvilke forskellige dele der producerer mest _down-force_, uden at skulle teste dem i virkelig. [@MercedesF1]


### Simulering i R
Meta-forklaring til afsnittet. Afsnittet er primært baseret på kilden [@Rsimulation]:

Simuleringer i R udføres ved at estimere udfald fra en fordeling, hvor der bliver generet pseudo-tilfældige tal.
Disse generede tal forekommer at være tilfældige, men er det reelt set ikke. [@PRNG]

Tallene er genereret ud fra et _seed_, som i R bestemmes ved ```set.seed("værdi")```. Genererer man tal ud fra samme _seed_ vil værdierne være identiske.

Fordelinger, som der blandt andet kan simuleres i R, er normalfordelinger, binomialfordelinger og uniforme fordelinger.

En normalfordeling kan simuleres på følgende måde:
```{r}
set.seed(1)
rnorm(10, mean = 0, sd = 1)
```

Først sættes et _seed_ så man kan rekonstruere samme simulering igen. Næste linje startes med at skrive ```rnorm``` hvor "r" står for tilfældigt genererede tal, og "norm" for en normalfordeling. Inde i paranteserne angives antallet af værdier, der skal genereres, som bliver genereret ud fra en middelværdi på 0 og en standardafvigelse på 1. Eftersom middelværdien er 0 og standardafvigelsen er 1, kaldes denne normalfordeling for en standard normalfordeling eller Z-fordeling.

Ligeledes kan man simulere binomialfordelinger og uniforme fordelinger:
```{r}
set.seed(1)
rbinom(10, size = 2, prob = 0.5)
```

Som før sættes et _seed_, og der skrives "r" før fordelingen der simuleres. Ligeledes er første værdi antallet af værdier der skal genereres. __I binomialfordelingen er der angivet _size_, som er antallet af succes/fejl _(1/0)_ repetationer(forklaring)__, hvorimod _prob_ er sandsynligheden for succes.

```{r}
set.seed(1)
runif(10, min = 1, max = 2)
```

Den uniforme fordelingen er derimod angivet med en minimum- og maksimumværdi, hvor der genereres værdier imellem.

#### Sample og replicate (Bootstrapping)

Derudover kan der simuleres på baggrund af observeret data. Ved at benytte funktionerne ```sample``` og ```replicate``` kan der dannes nye simuleringer. ```sample``` tager en stikprøve af den observerede data, hvor ```replicate``` kan gentage forskellige stikprøver.
```{r}
set.seed(1)
Z_fordeling <- rnorm(1000, mean = 0, sd = 1)

mean(Z_fordeling)
```
Her eksekveres en Z-fordeling af 1.000 observationer hvor middelværdien, -0,012, printes. Denne middelværdi vil variere afhængigt af det _seed_, der benyttes.

Dernæst kan der foretages en ```sample``` af variablen ```Z_fordeling```.

```{r}
set.seed(1)
Z_sample <- sample(Z_fordeling, size = 10, replace = TRUE)

Z_sample
mean(Z_sample)
```
Her fremgår der 10 værdier, som er taget fra ```Z_fordeling```, som gemmes i ```Z_sample```. ```Replace``` gør så de værdier der tages og gemmes i ```Z_sample``` bliver lagt tilbage, og kan derved blive taget igen, så man kan få den samme værdi flere gange.

Derefter er det muligt at gentage disse stikprøver ved brug af ```replicate```
```{r}
set.seed(1)
Z_replicate <- replicate(100, {
  x <- mean(sample(Z_fordeling, size = 10, replace = TRUE))
})
Z_replicate
mean(Z_replicate)
```
Her bliver en stikprøve af ```Z_fordeling``` foretaget 10x100 gange, hvorefter middelværdien på de 100 gentagelser bliver fundet.

<!-- Det med at tage et stort antal stikprøver af nogle observationer er også kaldet bootstrapping, hvilket forklares i FIXME [REFERER TIL BOOTSTRAP] (Tror ikke det er præcis nok forklaring af bootstrapping -christian)-->
