# Pseduo Random Number Generator

FIXME

## Lineær Kongruens Generator

FIXME

## Box-Muller transformation


Nedenfor illustreres Box-Muller transformationen i R. Først simuleres to populationer, ```U1``` og ```U2```, hvor $\mathrm{U1 \sim unif(0,1)}$ og $\mathrm{U2 \sim unif(0,1)}$.

```{r}
U1 <- runif(100000, 0, 1)
U2 <- runif(100000, 0, 1)
```

Disse to populationer benyttes nu til at oprette de to påstået standard normalfordelte populationer, ```Z1``` og ```Z2```.

```{r}
Z1 <- sqrt(-2*log(U1))*cos(2*pi*U2)
Z2 <- sqrt(-2*log(U1))*sin(2*pi*U2)
```

Det kan nu tjekkes deskriptivt, hvilken fordeling ```Z1``` og ```Z2``` har. Først oprettes et boksplot.

```{r}
boxplot(Z1, Z2, main = "Boksplot af Z1 og Z2")

OutVals1 = boxplot(Z1, plot = FALSE)$out
outliers_Z1 <- length(which(Z1 %in% OutVals1))

OutVals2 = boxplot(Z2, plot = FALSE)$out
outliers_Z2 <- length(which(Z2 %in% OutVals2))

outliers_Z1/length(Z1)
outliers_Z2/length(Z2)
```

Det ses på boksplottet, at...

Hernest kan der kigges på histogrammerne af ```Z1``` og ```Z2```.

```{r}
par(mfrow = c(1,2))
hist(Z1, main = "Histogram for Z1", ylab = "Frekvens")
hist(Z2, main = "Histogram for Z2", ylab = "Frekvens")
```

Det ses på histogrammerne, at...

Desuden er det også en konsekvens af Box-Muller transformationerne, at ```Z1``` og ```Z2``` er uafhængige. Dette tjekkes ved hjælp af nedenstående graf.

```{r}
plot(Z2 ~ Z1, main = "Graf for uafhængighed mellem Z1 og Z2")

# independent_variables <- as.numeric(c(z1, z2))
# independence_test <- chisq.test(variables)
# independence_test
```

Det ses tydeligt, at der ikke er nogen relation mellem ```Z1``` og ```Z2```, hvilket giver en god indikation for, at de er uafhængige.



