```{r, include = FALSE}
library(boot)
set.seed(31415)
```

## Bootstrap-konfidensintervaller

I dette afsnit beskrives, hvorledes et konfidensinterval kan beregnes ved hjælp af bootstrap. Der vises tre forskellige metoder, kaldet henholsvis percentil-, basic- og T-metoden. Til sidst sammenlignes de tre metoders dækningsgrader ved forskellige stikprøvestørrelser.

Et $95\%$ konfidensinterval på en normalfordelt estimator, $\Theta$, kan udregnes ved $\text{KI} = [\hat\theta - 1.96\cdot \text{se}(\hat\theta),~\hat\theta + 1.96\cdot  \text{se}(\hat\theta)]$, [@BootKI]. Hvis ikke fordelingen er kendt, er det ikke muligt at udregne et konfidensinterval således. Her er det i stedet muligt at benytte bootstrap til at udregne et konfidensinterval, hvilket kan gøres ved hjælp af forskellige metoder.

### Percentilmetoden

En intuitiv fremgangsmåde til at bestemme et $(1-\alpha)100\%$ konfidensinterval ved percentiler, er at bruge det $(B(\frac{\alpha}{2}))$'te og $(B(1-\frac{\alpha}{2}))$'te percentil, hvor $B$ er antallet af bootstrap-repetitioner. Lad $\Theta^* = [\vartheta_1,~ \ldots,~\vartheta_B]$ være en sorteret liste af bootstrap-estimater. Derved er formlen for et konfidensinterval på baggrund af percentiler: 

$$\text{KI}_p = \left[q_{(\alpha/2)},~q_{(1-\alpha/2)}\right]$$

Hvor $q_i$ er det $i$'te percentil i $\Theta^*$. [@TPKI]  

__Eksempel__

I kodetstykket nedenfor udtages en tilfældig stikprøve fra en standard normalfordeling. Herefter laves $10,000$ bootstrap-stikprøver, som middelværdien udregnes på. Til sidst sorteres middelværdierne i en liste.

```{r}
data <- rnorm(100, mean = 0, sd = 1)

n <- length(data)
bootstraps <- 10000

bootstrap_fordeling <- replicate(n = bootstraps, {
  x <- mean(sample(data, size = n, replace = TRUE))
})

SortedBoots <- sort(bootstrap_fordeling)

```

Dernæst vælges konfidensniveauet til $\alpha = 0.05$, og konfidensintervallet ved hjælp af percentiler beregnes i nedenstående kodestykke.

```{r}
KI_niveau <- 0.95
alpha <- 1 - KI_niveau

NedrePercentil <- round(bootstraps * alpha/2)
OevrePercentil <- round(bootstraps * (1-alpha/2))

KI_Percentil <- c(Nedre = SortedBoots[NedrePercentil], 
                  Oevre = SortedBoots[OevrePercentil])

KI_Percentil
```

Percentilmetoden giver et konfidensinterval på $\text{KI}_p = [$```r unname(round(KI_Percentil[1], 3))``` , ```r unname(round(KI_Percentil[2], 3))```$]$.

### Basic-metoden

Denne type konfidensinterval ud fra bootstrap er også kendt som _reversed percentile interval_, der benytter nedenstående formel til udregning af konfidensintervaller.

$$\text{KI}_b = \left[2\hat\theta- q_{(1-\alpha/2)}, ~ 2\hat\theta- q_{(\alpha/2)}\right]$$

Hvor $q_i$ er det $i$'te percentil i $\Theta^*$ og $\hat\theta$ er middelværdien af stikprøven, [@BasicKI]. Hermed følger udledningen af basic-metoden:

>```{proof}
>
>Fra percentilmetoden kendes følgende konfidensinterval
>
>$0.95 \approx P[q_{(\alpha/2)} \leq \hat{\theta}^* \leq q_{(1-\alpha/2)}]$
>
>Der trækkes $\hat{\theta}$ fra på alle sider af uligheden og der ganges igennem med $-1$, så uligheden vendes om
>
>$0.95 = P[q_{(\alpha/2)} - \hat\theta \leq \hat{\theta}^* - \hat\theta \leq q_{(1-\alpha/2)} - \hat\theta]$
>
>$0.95 = P[\hat\theta - q_{(\alpha/2)} \geq \hat\theta - \hat{\theta}^* \geq \hat\theta - q_{(1-\alpha/2)}]$
>
>Differencen $\theta - \hat\theta$ er tilnærmelsevist den samme som $\hat\theta - \hat\theta^*$, hvilket nu indsættes i uligheden
>
>$0.95 \approx P[\hat\theta - q_{(\alpha/2)} \geq \theta - \hat\theta \geq \hat\theta - q_{(1-\alpha/2)}]$
>
>Dernæst lægges $\hat{\theta}$ til på alle sider af uligheden, og dermed fås konfidensintervallet
>
>$0.95 = P[2\hat\theta - q_{(\alpha/2)} \geq \theta \geq 2\hat\theta - q_{(1-\alpha/2)}]$
>``` 

__Eksempel__

I kodestykket nedenfor beregnes middelværdien af stikprøven og benyttes i formlen.

```{r}
theta_hat <- mean(data)

KI_Basic <- c(Nedre = 2*theta_hat-SortedBoots[OevrePercentil],
              Oevre = 2*theta_hat-SortedBoots[NedrePercentil])

KI_Basic
```

Basic-metoden giver et konfidensinterval på $\text{KI}_b = [$```r unname(round(KI_Basic[1], 3))``` , ```r unname(round(KI_Basic[2], 3))```$]$.

### T-metoden

Denne type bootstrap-konfidensinterval, benytter nedenstående formel.

$$\text{KI}_t=\left[\hat\theta-t^{*}_{(1-\alpha/2)}\cdot \hat{\text{se}}(\theta),~\hat\theta-t^{*}_{(\alpha/2)}\cdot\hat{\text{se}}(\theta)\right]$$ 

Hvor $\hat\theta$ er middelværdien af stikprøven, $t^{*}=\frac{\hat{\vartheta}-\hat\theta}{\hat{\text{se}}(\vartheta)}$ og $\hat{\vartheta}$ er middelværdien for $\Theta^*$, [@TPKI].

Beviset for formlen til konfidensintervallet for T-metoden, følger samme metode som i afsnittet for basic-metoden.

__Eksempel__

I kodestykket forneden beregnes $t^{*}$ for det nedre og øvre percentil. Dernæst beregnes konfidensintervallet ud fra formlen. 

```{r}
T_Nedre <- (SortedBoots[OevrePercentil]-theta_hat) /
  (sd(bootstrap_fordeling))

T_Oevre <- (SortedBoots[NedrePercentil]-theta_hat) /
  (sd(bootstrap_fordeling))

KI_T <- c(Nedre = theta_hat - T_Nedre * (sd(data)/sqrt(n)),
               Oevre = theta_hat - T_Oevre * (sd(data)/sqrt(n)))
KI_T
```

T-metoden giver et konfidensinterval på $\text{KI}_t = [$```r unname(round(KI_T[1], 3))``` , ```r unname(round(KI_T[2], 3))```$]$.

### Dækningsgrader {#boot-daekningsgrader}

I dette afsnit vil der undersøges, hvor præcise metoderne for at udregne konfidensintervallerne med bootstrap er. Dette gøres ved at udregne dækningsgraden af konfidensintervallerne som de forskellige metoder har produceret.

Som det første oprettes en funktion, der udregner middelværdien for stikprøven, og tager en stikprøve og et indeks som _input_.

```{r}
# Estimator for middelværdi
meanFunc <- function(stik, i) 
{    middel <- mean(stik$data[i])
     n <- length(i)
     varians <- (n-1) * var(stik$data[i]) / n^2
     c(middel, varians)
}
```

Det næste der udregnes er et konfidensinterval. Konfidensintervallet beregnes ved hjælp af funktionen ```boot.ci```, der kommer fra pakken ```boot```.

Der bliver først lavet 100 konfidensintervaller på baggrund af normalfordelte stikprøver. Så undersøges der om middelværdien af populationen er i konfidensintervallet. Hvis det er tilfældet, vil outputtet være ```TRUE```, hvis ikke vil det være ```FALSE```. Herefter indsættes disse output i en matrix.

Til sidst beregnes dækningsgraden som andelen af de intervaller, der indeholder den sande middelværdi. Der laves 100 konfidensintervaller for hver stikprøvestørrelse. Stikprøvestørrelsen er angivet i en sekvens fra 4 til 100 med spring på 4. Denne proces udføres for de tre metoder, percentil, T og basic.

Her udføres processen for beregning af dækningsgraden for alle tre metoder.
```{r}
sand_middel <- 0

matriks_p <- matrix(ncol = 25, nrow = 100)
vector_p <- c()

matriks_b <- matrix(ncol = 25, nrow = 100)
vector_b <- c()

matriks_t <- matrix(ncol = 25, nrow = 100)
vector_t <- c()

for(n in seq(4, 100, 4)){
  res <- replicate(n = 100,{
    stik <- data.frame(data = rnorm(n))
    boot_stik <- boot::boot(data = stik, statistic = meanFunc, 
                            R = 100)
    interval <- boot::boot.ci(boot.out = boot_stik, 
                              conf = KI_niveau, 
                              type = c("perc", "basic", "stud"))
    
    # Returnerer nedre og øvre grænse for konfidensintervallerne
    interval_p <- interval$percent[4:5]
    interval_b <- interval$basic[4:5]
    interval_t <- interval$student[4:5]
    
    # Undersøger om den sande middelværdi er i konfidensintervallet
    tf_p <- interval_p[1]<=sand_middel & interval_p[2]>=sand_middel
    tf_b <- interval_b[1]<=sand_middel & interval_b[2]>=sand_middel
    tf_t <- interval_t[1]<=sand_middel & interval_t[2]>=sand_middel
    return(c(tf_p, tf_b, tf_t))
  })
  
  # Dækningsgraden afhængigt af stikprøvestørrelsen
  matriks_p[,n/4] <- res[1,]
  vector_p <- append(vector_p, mean(matriks_p[,n/4]))
  
  matriks_b[,n/4] <- res[2,]
  vector_b <- append(vector_b, mean(matriks_b[,n/4]))
  
  matriks_t[,n/4] <- res[3,]
  vector_t <- append(vector_t, mean(matriks_t[,n/4]))
}

# Dækningsgraden for percentilmetoden
vector_p[1:5]
```

I _vector_p_ ses middelværdierne for dækningsgraden af 100 konfidensintervaller genereret ud fra percentilmetoden. Den første middelværdi er for stikprøvestørrelsen $n = 4$, den næste er for stikprøvestørrelsen $n = 8$ og så videre. 

Dækningsgraderne for de tre metoder illustreres på figur \@ref(fig:fig-daekning).
```{r fig-daekning, fig.align='center', fig.cap = "Dækningsgraden for de tre bootstrap-konfidensintervaller. På x-aksen ses stikprøvestørrelsen, mens på y-aksen ses dækningsgraden af konfidensintervallet på baggrund af den givne stikprøvestørrelse.", echo=FALSE}
x <- seq(4, 100, 4)
plot(x, vector_p, type="l", col="red", ylab = "Dækningsgrad",
     xlab = "Stikprøvestørrelse", ylim = c(0.7, 1))
lines(x, vector_b, type="l", col="blue")
lines(x, vector_t, type="l", col="green")
abline(h=0.95, lty=5, col="black")
legend(77, 0.8, legend=c("Percentil", "Basic", "T"),
       col=c("red", "blue", "green"), lty=c(1,1,1), cex=0.8)
```

Her tyder det på, at T-metoden præsterer bedre ved mindre stikprøver end både percentilmetoden og basic-metoden. Ved tilpas stor stikprøvestørrelse opnår percentil- og basic-metodens konfidensinterval begge den samme dækningsgrad som T-metoden, og generelt kan der ses, at percentil- og basic-metoden har cirka den samme dækningsgrad. Både percentil- og basic-metoden ser ud til at have større udsvingninger end T-metoden. Desuden ser alle tre metoders dækningsgrader ud til at stabilisere sig omkring $95\%$, når stikprøvestørrelsen bliver tilstrækkelig stor. 
