```{r, echo=FALSE, message=FALSE}
library(mosaic)
```
## Bootstrap

Bootstrap er hvor man ud fra ét datasæt genererer yderligere datasæt ud fra det oprendelige datasæt, hvor målet er altså at finde inferens for populations parametre.

Hvert datapunkt har lige stor sandsynlighed for at blive taget, $\frac{1}{n}$, hvor $n$ er antal observationer. Når man genererer de nye datasæt, som har samme størrelse om stikprøven, bliver der tilfældigt taget et datapunkt, som bliver indsat i det nye datasæt og sat tilbage i det oprendelige så det kan tages igen.

Dette gøres $b$ gange, hvor man tager en _resample_ af stikprøven, som man beregner inferens på. 

Man starter med at have et stikprøve fra en population. 
Hvilket man trækker yderligere stikprøver fra, kaldet en bootstrap stikprøve. 
Ud fra hver bootstrap stikprøve udregner man inferens.
Efter $b$ gentagelser, kan man udregner standard fejlen og et konfidensinterval for stikprøven.

Har man et datasæt over gennemsnitslig månedtlig udgift i kr til fastfood per hustand:

```{r}
fastfood <- c(200, 0, 100, 50, 500, 100, 0, 250, 100, 150)
hist(fastfood, breaks = 18)
```

Så kan man udregne stikprøves gennemsnitslige udgift og standard afvigelsen:

```{r}
mean(fastfood)
sd(fastfood)
```

Derefter kan man tage en _resample_ (bootstrap stikprøve) af stikprøven og middelværdien samd standard afvigelsen heraf:

```{r}
set.seed(1)
resample <- sample(fastfood, size = length(fastfood), replace = TRUE)
resample
mean(resample)
sd(resample)
```

Dette gør man herefter en stort antal gange, $b$, f.eks. 1.000 gange, hvilket gør at man for 1.000 nye estimater fra stikprøven:

```{r}
set.seed(1)
fastfood_boot <- replicate(1000, {
  mean(sample(fastfood, size = length(fastfood), replace = TRUE))
})
hist(fastfood_boot)
mean(fastfood_boot)
sd(fastfood_boot)
```

Et 95% konfidensinterval kan udregnes ved:
```{r}
ese <- sd(fastfood_boot/(sqrt(length(fastfood))))
fastfood_coef <- mean(fastfood_boot) + c(-1, 1) * 1.96 * ese
fastfood_coef
```

Ud fra bootstrappet kan det altså siges at det med 95% sikkerhed er, at det gennemsnitslige fastfood budget ligger inden mellem 115,90kr og 171,64 kr.



Afsnittet er baseret på [https://towardsdatascience.com/an-introduction-to-the-bootstrap-method-58bcb51b4d60]
