### Bootstrap-konfidensintervaller

__FIXME:__ (KILDER... fuck kilder... rip wiki)

Et $95\%$ konfidensinterval på en normalfordelt stikprøve kan foreteages ved $\text{KI} = [\hat\theta - 1.96\cdot \frac{\sigma}{\sqrt{n}},\hat\theta + 1.96\cdot \frac{\sigma}{\sqrt{n}}]$. Hvis ikke fordelingen er kendt, er det ikke muligt, at foretage et konfidensinterval således. Her er det i stedet muligt at benytte bootstrap til at udregne et konfidensinterval, hvilket kan gøres på flere forskellige metoder.

__Bootstrap-konfidensintervaller ved hjælp af percentiler__

__FIXME:__(Kan man skrive noget andet end -te)
En intuitiv fremgangsmåde til at bestemme et konfidansinterval ved percentiler er, at bruge det $b \cdot \frac{\alpha}{2}$-te og $b(1-\frac{\alpha}{2})$-te percentil, hvor $b$ er antallet af bootstrap repitationer.

Efterfølgende foretages bootstrap på stikprøven, hvor efter der foretages statistisk inferens, som så sorteres.

```{r}
data <- rnorm(100, mean = 0, sd = 1) # Tilfældig stikprøve
n <- length(data)
b <- 100000 # Bootstrap repitaioner. Gerne større end 10.000

bootstrap_fordeling <- replicate(b, {
  x <- mean(sample(data, size = n, replace = TRUE))
}) # Bootstrap over middelværdien

SortedData <- sort(bootstrap_fordeling) # Bootstrap-fordelinger sorteret
```

Dernæst vælges et konfidensniveau, somregl $90\%$, $95\%$ eller $99\%$.

Bootstrap-konfidensinterval ved hjælp af percentiler kan findes ved:
```{r}
KI_niveau <- 0.95 # Konfidensinterval interval
alpha <- 1-KI_niveau # Benyttes til percentilerne

IndexLower <- round(b * alpha/2) # Nedre percentil
IndexUpper <- round(b * (1-alpha/2)) # Øvre percentil

KI_Percentil <- c(Lower = SortedData[IndexLower], Upper = SortedData[IndexUpper]) # Konfidensinterval vha. percentiler

KI_Percentil
```

Ulempen ved brug af percentiler er, at konfidensintervallet ofte er ukorrekt hvis fordelingen af stikprøven er skæv. En mere præcis metode er basic-metoden.

__Bootstrap-konfidensintervaller ved hjælp af basic bootstrap__

__FIXME:__ (Kilde: http://www2.stat.duke.edu/~banks/111-lectures.dir/lect13.pdf )

Denne type konfidensinterval ud fra bootstrap er også kendt som "reversed percentile interval". Denne metode benytter formlen:

$\text{KI} = [2\hat\theta- \theta^{*}_{(1-\alpha/2)}, 2\hat\theta- \theta^{*}_{(\alpha/2)}]$, hvor $\theta^{*}$ refererer til bootstrap koefficienterne på henholdsvis det $(1-\alpha/2)$-te og $(\alpha/2)$-te percentil.

```{r}
theta_hat <- mean(bootstrap_fordeling)

KI_Basic <- c(Lower = 2*theta_hat-SortedData[IndexUpper], Upper = 2*theta_hat-SortedData[IndexLower])

KI_Basic
```

__Bootstrap-konfidensintervaller ved hjælp af t-metoden__

Konfidensintervaller kan også findes ved den mere traditionelle måde ved hjælp af standardfejlen.

__FIXME:__ (Det er pænt umuligt at finde en brugbar kilde) Skal nok også øverst, så man kan sige at det er noget lort, som der ikke vil benyttes

Formlen for konfidensintervallet er:

$\text{KI}=[\hat\theta-t^{(\alpha/2)}_{n-1}\cdot \hat{\text{se}},\hat\theta-t^{(1-\alpha/2)}_{n-1}\cdot\hat{\text{se}}]$


```{r}
ESF <- sd(bootstrap_fordeling) # /sqrt(n)

bs <- (SortedData[IndexUpper]-theta_hat)/ESF
bss <- 

KI_SF <- c(Lower = theta_hat-1.96*ESF, Upper = theta_hat+1.96*ESF)
KI_SF1 <- c(Lower = theta_hat-ESF*SortedData[IndexUpper], Upper = theta_hat+ESF*SortedData[IndexLower]) # NEJ

KI_SF
KI_SF1 # NEJ
```

```{r}
hist(bootstrap_fordeling)
```


__Bias-corrected bootstrap-konfidensintervaller__
xx


__FIXME:__ (Eventuel sammenligning)
