### Bootstrap-konfidensintervaller

Et $95\%$ konfidensinterval på en normalfordelt stikprøve kan foreteages ved $\text{KI} = [\hat\theta - 1.96\cdot \text{se}(\hat\theta),\hat\theta + 1.96\cdot  \text{se}(\hat\theta)]$. [@BootKI] Hvis ikke fordelingen er kendt, er det ikke muligt, at foretage et konfidensinterval således. Her er det i stedet muligt at benytte bootstrap til at udregne et konfidensinterval, hvilket kan gøres ved hjælp af forskellige metoder.

__Bootstrap-konfidensintervaller ved hjælp af percentiler__

En intuitiv fremgangsmåde til at bestemme et konfidensinterval ved percentiler er, at bruge det $B \cdot \frac{\alpha}{2}$'te og $B(1-\frac{\alpha}{2})$'te percentil, hvor $B$ er antallet af bootstrap-repetitioner. Lad $\Theta^* = [\theta^*_1, \ldots,\theta^*_B]$ være en sorteret liste af bootstrap-estimater. Derved er formlen for et konfidensinterval på baggrund af percentiler: [@TPKI]

$$\text{KI}_p = [\theta^{*}_{(\alpha/2)}, \theta^{*}_{(1-\alpha/2)}]$$

Hvor $\theta^*_i$ er det $i$'te percentil i $\Theta^*$.  


__Eksempel__

I kodetstykket nedenfor udtages en tilfældig stikprøve fra en standard normalfordeling. Herefter laves $10,000$ bootstrap-stikprøver, som der udregnes middelværdien på. Til sidst sorteres middelværdierne i en liste.  

```{r}
data <- rnorm(100, mean = 0, sd = 1) # Tilfældig stikprøve

n <- length(data)
B <- 10000 # Bootstrap-repetitioner

bootstrap_fordeling <- replicate(B, {
  x <- mean(sample(data, size = n, replace = TRUE))
}) # Bootstrap over middelværdien

SortedData <- sort(bootstrap_fordeling) # Bootstrap-fordelinger sorteret
```

Dernæst vælges et konfidensniveau, som regel $90\%$, $95\%$ eller $99\%$.

Bootstrap-konfidensinterval ved hjælp af percentiler kan findes ved:
```{r}
KI_niveau <- 0.95 # Konfidensinterval
alpha <- 1-KI_niveau # Benyttes til percentilerne

IndexLower <- round(B * alpha/2) # Nedre percentil
IndexUpper <- round(B * (1-alpha/2)) # Øvre percentil

KI_Percentil <- c(Lower = SortedData[IndexLower], Upper = SortedData[IndexUpper]) # Konfidensinterval vha. percentiler

KI_Percentil
```

Ulempen ved brug af percentiler er, at konfidensintervallet ofte er ukorrekt hvis fordelingen af stikprøven er skæv. En mere præcis metode er basic-metoden.

__Bootstrap-konfidensintervaller ved hjælp af basic-metoden__

Denne type konfidensinterval ud fra bootstrap er også kendt som "reversed percentile interval". Denne metode benytter formlen:

$$\text{KI}_b = [2\hat\theta- \theta^{*}_{(1-\alpha/2)}, ~ 2\hat\theta- \theta^{*}_{(\alpha/2)}]$$ 
Hvor $\theta^*_i$ er det $i$'te percentil i $\Theta^*$ og $\hat\theta$ er middelværdien af stikprøven. [@BasicKI]

__Eksempel__

I kodestykket nedenfor beregnes middelværdien af $\Theta^*$ og benyttes i formlen.

```{r}
theta_hat <- mean(data)

KI_Basic <- c(Lower = 2*theta_hat-SortedData[IndexUpper], Upper = 2*theta_hat-SortedData[IndexLower])

KI_Basic
```

__Bootstrap-konfidensintervaller ved hjælp af t-metoden__

Konfidensintervaller kan også findes ved hjælp af standardfejl fra stikprøven, hvis stikprøven er tilnærmelsesvist t-fordelt.

Formlen for konfidensintervallet er: [@TPKI]

$$\text{KI}_t=[\hat\theta-t^{*}_{(1-\alpha/2)}\cdot \hat{\text{se}}(\theta),~\hat\theta-t^{*}_{(\alpha/2)}\cdot\hat{\text{se}}(\theta)]$$ 

Hvor $\hat\theta$ er middelværdien af stikprøven, $\theta^*_i$ er det $i$'te percentil i $\Theta^*$ og $t^{*}=\frac{\theta^{*}-\hat\theta}{\hat{\text{se}}(\hat\theta^*)}$.

__Eksempel__

I kodestykket forneden beregnes $t^{*}$ for det nedre og øvre percentil. Dernæst beregnes konfidensintervallet ud fra formlen. 

```{r}
tLower <- (SortedData[IndexUpper]-mean(data)) / (sd(bootstrap_fordeling)) # SD udregner standardfejl
tUpper <- (SortedData[IndexLower]-mean(data)) / (sd(bootstrap_fordeling)) # SD udregner standardfejl

KI_Normal <- c(Lower = theta_hat - tLower * (sd(data)/sqrt(n)), Upper = theta_hat - tUpper * (sd(data)/sqrt(n)))
KI_Normal
```

__FIXME:__ (Eventuel sammenligning / Undersøgelse af dækningsgraden - Tænker det gøres i dataanalysen)
