### Bootstrap-konfidensintervaller

__FIXME:__ (KILDER... fuck kilder... rip wiki)

Et $95\%$ konfidensinterval på en normalfordelt stikprøve kan foreteages ved $\text{KI} = [\hat\theta - 1.96\cdot \text{se}(\hat\theta),\hat\theta + 1.96\cdot  \text{se}(\hat\theta)]$. Hvis ikke fordelingen er kendt, er det ikke muligt, at foretage et konfidensinterval således. Her er det i stedet muligt at benytte bootstrap til at udregne et konfidensinterval, hvilket kan gøres ved hjælp af forskellige metoder.

__Bootstrap-konfidensintervaller ved hjælp af percentiler__

En intuitiv fremgangsmåde til at bestemme et konfidensinterval ved percentiler er, at bruge det $B \cdot \frac{\alpha}{2}$'te og $B(1-\frac{\alpha}{2})$'te percentil, hvor $B$ er antallet af bootstrap-repetitioner. Lad $\Theta^* = [\theta^*_1, \ldots,\theta^*_B]$ være en sorteret liste af bootstrap-estimater. Derved er formlen for et konfidensinterval på baggrund af percentiler:

$$\text{KI}_p = [\theta^{*}_{(\alpha/2)}, \theta^{*}_{(1-\alpha/2)}]$$

Hvor $\theta^*_i$ er estimatet for det $i$'te percentil i $\Theta^*$.  


Efterfølgende foretages bootstrap på stikprøven, hvor efter der beregnes statistisk inferens, hvilket sorteres.


__FIXME:__ (Bootstrappet er delvist forkert -> mean)
```{r}
data <- rnorm(20, mean = 0, sd = 1) # Tilfældig stikprøve
#data <- rbeta(100, 7, 2)
#data <- c(1,1,2,7,-1,-3,2,6,-11,4,-4)

n <- length(data)
b <- 100000 # Bootstrap repitaioner

bootstrap_fordeling <- replicate(b, {
  x <- mean(sample(data, size = n, replace = TRUE)) # Ved at tage mean fucker det SD op senere, hvis man ikke tager mean, fucker det KI'er op
}) # Bootstrap over middelværdien

SortedData <- sort(bootstrap_fordeling) # Bootstrap-fordelinger sorteret
```

Dernæst vælges et konfidensniveau, somregl $90\%$, $95\%$ eller $99\%$.

Bootstrap-konfidensinterval ved hjælp af percentiler kan findes ved:
```{r}
KI_niveau <- 0.95 # Konfidensinterval
alpha <- 1-KI_niveau # Benyttes til percentilerne

IndexLower <- round(b * alpha/2) # Nedre percentil
IndexUpper <- round(b * (1-alpha/2)) # Øvre percentil

KI_Percentil <- c(Lower = SortedData[IndexLower], Upper = SortedData[IndexUpper]) # Konfidensinterval vha. percentiler

KI_Percentil
```

Ulempen ved brug af percentiler er, at konfidensintervallet ofte er ukorrekt hvis fordelingen af stikprøven er skæv. En mere præcis metode er basic-metoden.

__Bootstrap-konfidensintervaller ved hjælp af basic bootstrap__

__FIXME:__ (Kilde: http://www2.stat.duke.edu/~banks/111-lectures.dir/lect13.pdf )

Denne type konfidensinterval ud fra bootstrap er også kendt som "reversed percentile interval". Denne metode benytter formlen:

$\text{KI} = [2\hat\theta- \theta^{*}_{(1-\alpha/2)}, 2\hat\theta- \theta^{*}_{(\alpha/2)}]$, hvor $\theta^{*}$ refererer til bootstrap koefficienterne på henholdsvis det $(1-\alpha/2)$-te og $(\alpha/2)$-te percentil.

```{r}
theta_hat <- mean(bootstrap_fordeling)

KI_Basic <- c(Lower = 2*theta_hat-SortedData[IndexUpper], Upper = 2*theta_hat-SortedData[IndexLower])

KI_Basic
```

__Bootstrap-konfidensintervaller ved hjælp af t-metoden__

Konfidensintervaller kan også findes ved den mere traditionelle måde ved hjælp af standardfejlen.


```{r}
# TEST - Tror det kører
tLower <- (SortedData[IndexUpper]-theta_hat) / (sd(bootstrap_fordeling)) # SD er egentligt ESE
tUpper <- (SortedData[IndexLower]-theta_hat) / (sd(bootstrap_fordeling))

theta_hat-(theta_hat-SortedData[IndexLower])

KI_Normal <- c(Lower = theta_hat - tUpper * sd(bootstrap_fordeling), Upper = theta_hat - tLower * sd(bootstrap_fordeling))
KI_Normal # Virker - //nope// Giver dog samme resultat som Percentil, hvilket 
```

__FIXME:__ (Kilde + kræver det er t-fordelt, og er kun brugbart hvis det er tilfældet?)

Formlen for konfidensintervallet er:

$\text{KI}=[\hat\theta-t^{*}_{(1-\alpha/2)}\cdot \hat{\text{se}},\hat\theta-t^{*}_{(\alpha/2)}\cdot\hat{\text{se}}]$, hvor $t^{*}=\frac{\hat\theta-\theta^{*}}{\text{se}(\hat\theta)}$.

__FIXME:__ (Eventuel sammenligning - Tænker det gøres i dataanalysen)
```{r}
KI_Percentil
KI_Basic
KI_Normal

KI_Percentil == KI_Normal # Hvorfor?
```

