__FIXME:__ (OBS: Det er skrevet i noteform)

# Dataanalyse (Kun KI _so far_)

## Simulation af population
```{r}
set.seed(1)
population <- rnorm(1000, mean = 0, sd = 1)
pop_mean <- mean(population)
```

## Udtag stikprøver fra populationen

* Uden replacement

* Forskellig størrelse

 * Test $n$'s betydning for resultatet
 
```{r}
set.seed(29)
# stikproeve_10 <- sample(z_population, 10, replace = FALSE)
stikproeve_25 <- sample(population, 25, replace = FALSE)
# stikproeve_100 <- sample(z_population, 100, replace = FALSE)

# s_10_mean <- mean(stikproeve_10)
s_25_mean <- mean(stikproeve_25)
# s_100_mean <- mean(stikproeve_100)
```

_Fortsætter med stikprøven hvor_ $n=25$ og $\hat\mu=$ ```s_25_mean```.

## Bootstrap på stikprøven

```{r}
set.seed(1)
n <- length(stikproeve_25)
B <- 10000 # Bootstrap-repetitioner

bootstrap_fordeling <- replicate(B, {
  x <- mean(sample(stikproeve_25, size = n, replace = TRUE))
}) # Bootstrap over middelværdien

sorted_stikproeve_25 <- sort(bootstrap_fordeling) # Bootstrap-fordelinger sorteret
```

## Bootstrap-KI på stikprøven


```{r}
KI_niveau <- 0.95 # Konfidensinterval
alpha <- 1-KI_niveau # Benyttes til percentilerne

IndexLower <- round(B * alpha/2) # Nedre percentil
IndexUpper <- round(B * (1-alpha/2)) # Øvre percentil

KI_Percentil <- c(Lower = sorted_stikproeve_25[IndexLower], Upper = sorted_stikproeve_25[IndexUpper])
  # Konfidensinterval vha. percentiler

KI_Percentil
#

KI_Basic <- c(Lower = 2*s_25_mean-sorted_stikproeve_25[IndexUpper],
              Upper = 2*s_25_mean-sorted_stikproeve_25[IndexLower])

KI_Basic
#

tLower <- (sorted_stikproeve_25[IndexUpper]-s_25_mean)/(sd(bootstrap_fordeling)) # SD udregner standardfejl
tUpper <- (sorted_stikproeve_25[IndexLower]-s_25_mean)/(sd(bootstrap_fordeling)) # SD udregner standardfejl

KI_Normal <- c(Lower = s_25_mean - tLower * (sd(sorted_stikproeve_25)/sqrt(n)), Upper = s_25_mean - tUpper * (sd(sorted_stikproeve_25)/sqrt(n)))

KI_Normal
```

I dette tilfælde ligger intervallet korrekt nok inden for middelværdien af stikprøven, $\hat\mu=$```r s_25_mean```. Dog ligger de ikke inde for populationens middelværdi, $\mu=$ ```r pop_mean```.

* Hvilke ofte er konfidensintervallet forkert?

* Hvilke konfidensintervaller er bedst (mere præcise)?

* Hvilken betydning har stikprøven for resulatet?

* Hvad kan der gøres for at imødekomme fejl?

