#### Undersøgelse af type-I fejl

I afsnit \@ref(fejltyper-afsnit) forklares, at sandsynligheden for type-I fejl er lig det valgte signifikansniveau. Dette undersøges i nuværende afsnit på stikprøver udtaget fra populationer med samme middelværdi. 

Koden der benyttes tager udgangspunkt i kodestykket i afsnit \@ref(t-test2), hvor der benyttes to stikprøver fra populationerne, $\text{norm}(\mu = 0.8, ~\sigma=1)$ og $\text{beta}(\alpha=8, ~\beta=2)$, hvor stikprøvestørrelsen er $20$. 

```{r, echo=FALSE}
# Funktion til typefejl
type_fejl <- function(fordeling1, fordeling2){
  res <- replicate(1000, {
      n = 20
      stik1 <- fordeling1
      stik2 <- fordeling2
      
      t_obs <- 0
      
      B <- 100
      
      res <- replicate(B, {
          
          boot <- sample(c(stik1, stik2), replace = TRUE)
          
          bootx <- boot[1:n]
          booty <- boot[(n + 1):(2 + n)]
          
          diffmean <- (mean(bootx) - mean(booty))
      })
      
      andel_mindre <- res < t_obs
      
      p_stoerre <- (sum(andel_mindre))/length(andel_mindre)
      p_mindre <- (length(andel_mindre) - (sum(andel_mindre)))/length(andel_mindre)
      
      p_tosidet <- 2 * min(p_mindre, p_stoerre)
  })
  return(res)
}
```

```{r}
set.seed(1)
p_nn <- type_fejl(rnorm(20, .8, 1), rnorm(20, .8, 1))
tf_nn <- table(p_nn > 0.05)

p_nb <- type_fejl(rnorm(20, .8, 1), rbeta(20, 8, 2))
tf_nb <- table(p_nb > 0.05)

p_bn <- type_fejl(rbeta(20, 8, 2), rnorm(20, .8, 1))
tf_bn <- table(p_bn > 0.05)

p_bb <- type_fejl(rbeta(20, 8, 2), rbeta(20, 8, 2))
tf_bb <- table(p_bb > 0.05)

type_1 <- matrix(c((1000-tf_nn[1])/1000, (1000-tf_bn[1])/1000, (1000-tf_nb[1])/1000, (1000-tf_bb[1])/1000), ncol = 2, byrow = TRUE)
colnames(type_1) <- c("norm", "beta")
rownames(type_1) <- c("norm", "beta")

type_1 <-  as.table(type_1)
type_1
```

Tabellen viser, at $H_0$ forkastes i $0\%$ af tilfældene, hvilket ikke stemmer overens med, at $5\%$ forkastes hvis $H_0$ i virkeligheden er sand. Derved opstår der ikke type-I fejl når bootstrap benyttes. Derudover fremgår det ikke, at hvordan populationen fordeler sig, skulle have indflydelse på andelen af type-I fejl.

#### Undersøgelse af type-II fejl

I afsnit \@ref(fejltyper-afsnit) forklares, at sandsynligheden for type-II fejl afhænger af flere parametre såsom differencen mellem middelværdierne, stikprøvestørrelsen og variansen. Dette undersøges i nuværende afsnit på stikprøver udtaget fra populationer med varierende middelværdi. Det vil påvises, hvilken betydning små differencer i middelværdien samt stikprøvestørrelsen har for andelen af type-II fejl.

Eksemplet vil tage udgangspunkt i to gammafordelinger med $\alpha = 1$ til start og $\beta = 2$, hvor stikprøvestørrelsen og middelværdien vil justeres løbende. Det bemærkes, at variansen ændre sig, i tagt med at $\alpha$ justeres, dette vil der dog ses bort fra. 

```{r}
type_2_vector <- c()
reps <- 1000
for(stik in c(5, 10, 25, 50, 200, 1000, 10000)){ # Stik størrelse
  for(mdiff in c(0.001, 0.1, 1, 2, 5)){ # Mu difference
    middel1 <- 1 + mdiff
    middel2 <- 1
    
    forv_dif <- 0 # Forventet diff

    result <- replicate(100, {
      stik1 <- rgamma(stik, 1 + 2 * mdiff, 2)
      stik2 <- rgamma(stik, 1, 2)
      
      t_obs <- 0
      
      B <- 100
      
      res <- replicate(B, {
          
          boot <- sample(c(stik1, stik2), replace = TRUE)
          
          bootx <- boot[1:stik]
          booty <- boot[(stik + 1):(2 + stik)]
          
          diffmean <- (mean(bootx) - mean(booty))
      })
      
      andel_mindre <- res < t_obs
      
      p_stoerre <- (sum(andel_mindre))/length(andel_mindre)
      p_mindre <- (length(andel_mindre) - (sum(andel_mindre)))/length(andel_mindre)
      
      p_tosidet <- 2 * min(p_mindre, p_stoerre)
    })
    
    type_2_vector <- append(type_2_vector, table(result)[2]) #
  }
}
type_2_vector[is.na(type_2_vector)] <- 0 # Ændre NA til 0
type_2_vector <- type_2_vector / reps # Omregner til %

type_2 <- matrix(type_2_vector, nrow = 5, ncol = 7, dimnames = list("Differencen i middelværdi" = c("0.001", "0.1", "1", "2", "5"), "Stikprøvestørrelsen, n =" = c("5", "10", "25", "50", "200", "1000", "10000")))
type_2
```








Det vil påvises, hvilken betydning små differencer i middelværdien samt stikprøvestørrelsen har for andelen af type-II fejl.

```{r, echo=FALSE}
type_2_vector <- c()
reps <- 1000
for(stik in c(5, 10, 25, 50, 200, 1000, 10000)){ # Stik størrelse
  for(mdiff in c(0.001, 0.1, 1, 2, 5)){ # Mu difference
    
    forv_dif <- 0 # Forventet diff
    
    res <- replicate(reps, {
      x1 <- rnorm(stik, 1 + mdiff, 1)
      x2 <- rnorm(stik, 1, 1)
    
      t_res <- t.test(x1, x2, alternative = "two.sided", conf.level = 0.95)
    
      konfinterval <- t_res$conf.int
    
      konfinterval[1L] <= forv_dif & konfinterval[2L] >= forv_dif
    })
    type_2_vector <- append(type_2_vector, table(res)[2]) # 
  }
}
type_2_vector[is.na(type_2_vector)] <- 0 # Ændre NA til 0
type_2_vector <- type_2_vector / reps # Omregner til %

type_2 <- matrix(type_2_vector, nrow = 5, ncol = 7, dimnames = list("Differencen i middelværdi" = c("0.001", "0.1", "1", "2", "5"), "Stikprøvestørrelsen, n =" = c("5", "10", "25", "50", "200", "1000", "10000")))
type_2
```

Tabellen viser, at både stikprøvestørrelsen samt differencen i middelværdien, har stor betydning for sandsynligheden for andelen aftype-II fejl. Er differencen i middelværdierne $0.001$ fremgår det, at stikprøvestørrelsen mellem $5$ og $10,000$ ikke giver signifikante forskelle, hvilket medfører, at stikprøvestørrelsen skal være meget større for at mindste andelen af type-II fejl. Derudover mindskes risikoen for type-II fejl som stikprøvestørrelsen øges, hvilket også er gældende hvis differencen i middelværdierne forøges.

