#### Undersøgelse af type-I fejl

I afsnit \@ref(fejltyper-afsnit) forklares, at sandsynligheden for type-I fejl er lig det valgte signifikansniveau. Dette undersøges i nuværende afsnit på stikprøver udtaget fra populationer med samme middelværdi. 

Koden der benyttes tager udgangspunkt i kodestykket i afsnit \@ref(t-test2), hvor der benyttes to stikprøver fra populationerne, $\text{norm}(\mu = 0.8, ~\sigma=1)$ og $\text{beta}(\alpha=8, ~\beta=2)$, hvor stikprøvestørrelsen er $20$. 

```{r, echo=FALSE}
set.seed(1)

sand_dif <- 0

# To normalfordelinger
res1 <- replicate(10000, {
    x1 <- rnorm(20, .8, 1)
    x2 <- rnorm(20, .8, 1)
    
    t_res <- t.test(x1, x2, alternative = "two.sided", conf.level = 0.95)
    
    konfinterval <- t_res$conf.int
    
    konfinterval[1L] <= sand_dif & konfinterval[2L] >= sand_dif
})

tf_nn <- table(res1)

# En normalfordeling og en betafordeling
res2 <- replicate(10000, {
    x1 <- rnorm(20, .8, 1)
    x2 <- rbeta(20, 8, 2)
    
    t_res <- t.test(x1, x2, alternative = "two.sided", conf.level = 0.95)
    
    konfinterval <- t_res$conf.int
    
    konfinterval[1L] <= sand_dif & konfinterval[2L] >= sand_dif
})

tf_nb <- table(res2)

# En betafordeling og en normalfordeling
res3 <- replicate(10000, {
    x1 <- rbeta(20, 8, 2)
    x2 <- rnorm(20, .8, 1)
    
    t_res <- t.test(x1, x2, alternative = "two.sided", conf.level = 0.95)
    
    konfinterval <- t_res$conf.int
    
    konfinterval[1L] <= sand_dif & konfinterval[2L] >= sand_dif
})

tf_bn <- table(res3)

# To betafordelinger
res4 <- replicate(10000, {
    x1 <- rnorm(20, .8, 1)
    x2 <- rbeta(20, 8, 2)
    
    t_res <- t.test(x1, x2, alternative = "two.sided", conf.level = 0.95)
    
    konfinterval <- t_res$conf.int
    
    konfinterval[1L] <= sand_dif & konfinterval[2L] >= sand_dif
})

tf_bb <- table(res4)

type_1 <- matrix(c(tf_nn[1]/10000, tf_bn[1]/10000, tf_nb[1]/10000, tf_bb[1]/10000), ncol = 2, byrow = TRUE)
colnames(type_1) <- c("norm", "beta")
rownames(type_1) <- c("norm", "beta")

type_1 <-  as.table(type_1)
type_1
```

Tabellen viser , at omtrent $5\%$ forkaster $H_0$, selvom den i virkeligheden er sand. Dette stemmer overens med formodningen om, at $5\%$ forkastes. Derudover fremgår det ikke, at hvordan populationen fordeler sig, skulle have indflydelse på andelen af type-I fejl.

#### Undersøgelse af type-II fejl

I afsnit \@ref(fejltyper-afsnit) forklares, at sandsynligheden for type-II fejl afhænger af flere parametre såsom differencen mellem to middelværdier, stikprøvestørrelsen og variansen. Dette undersøges i nuværende afsnit på stikprøver udtaget fra populationer med varierende middelværdi. Det vil påvises, hvilken betydning små differencer i middelværdien samt stikprøvestørrelsen har for andelen af type-II fejl.

Eksemplet vil tage udgangspunkt i to normalfordelinger med konstant varians på $1$, hvor stikprøvestørrelsen og middelværdien vil justeres løbende.

```{r}
type_2_vector <- c()
reps <- 1000
for(stik in c(5, 10, 20, 50, 100, 1000, 10000)){ # Stik størrelse
  for(mdiff in c(0.001, 0.1, 1, 2, 5)){ # Mu difference
    middel1 <- 1 + mdiff
    middel2 <- 1
    
    # Forventet diff i stedet?
    sand_dif <- 0#abs(middel1 - middel2)
    
    res <- replicate(reps, {
      x1 <- rnorm(stik, 1 + mdiff, 1)
      x2 <- rnorm(stik, 1, 1)
    
      t_res <- t.test(x1, x2, alternative = "two.sided", conf.level = 0.95)
    
      konfinterval <- t_res$conf.int
    
      konfinterval[1L] <= sand_dif & konfinterval[2L] >= sand_dif
    })
    #print(c(mdiff, stik))
    type_2_vector <- append(type_2_vector, table(res)[2])
    #print(table(res))
  }
}
type_2_vector[is.na(type_2_vector)] <- 0
type_2_vector <- type_2_vector / reps

type_2 <- matrix(type_2_vector, nrow = 5, ncol = 7)
temp <- type_2
colnames(type_2) <- c("n = 5", "10", "20", "50", "100", "1000", "10000")
rownames(type_2) <- c("diff = 0.001", "0.1", "1", "2", "5")
type_2
```

Tabellen viser, at både stikprøvestørrelsen samt differencen i middelværdien, har stor betydning for sandsynligheden for andelen aftype-II fejl. Er differencen i middelværdierne $0.001$ fremgår det, at stikprøvestørrelsen mellem $5$ og $10,000$ ikke giver signifikante forskelle, hvilket medfører, at stikprøvestørrelsen skal være meget større for at mindste andelen af type-II fejl. Derudover mindskes andelen af type-II fejl som stikprøvestørrelsen øges, hvilket også er gældende hvis differencen i middelværdierne vokser.
