## Simulering af populationer {#pop-sim}
I det følgende afsnit simuleres der populationer, som i senere afsnit vil blive benyttet. Der simuleres to forskellige skæve fordelinger og en enkelt standard normalfordeling, hvorfra stikprøverne vil blive udtaget. Er det nødvendigt at benytte andre populationer, vil disse blive simuleret i de enkelte afsnit.

De to skæve fordelinger simuleres ud fra en betafordeling, $\text{Beta}(\alpha, \beta)$, hvor $\alpha-1$ angiver antallet af succeser og $\beta-1$ angiver antallet af fiaskoer. Betafordelingen er tilnærmelsesvis normaltfordelt, hvis $\alpha$ og $\beta$ begge er store eller omtrent ens, [@TDSBeta].

```{r echo=FALSE}
n <- 10000
```

Der simuleres en højreskæv og venstreskæv population af størrelsen, $n=$ ```r n```. Den venstreskæve population har $\alpha = 8$ og $\beta = 2$, hvor den højreskæve population har $\alpha = 2$ og $\beta = 8$.

```{r}
set.seed(1)

n <- 10000

pop_vs <- rbeta(n, shape1 = 8, shape2 = 2) # Venstreskæv population
pop_hs <- rbeta(n, shape1 = 2, shape2 = 8) # Højreskæv population
```

Figur \@ref(fig:VSHS) viser populationernes fordelinger.

```{r VSHS, echo=FALSE, fig.cap= "To skæve populationer genereret fra en betafordeling"}
par(mfrow=c(1,2))
hist(pop_vs, main = "Venstreskæv population", ylab = "", xlab = "", xlim = c(0,1), ylim = c(0,3.5), prob = TRUE)
lines(density(pop_vs), col="red", lwd=2)
hist(pop_hs, main = "Højreskæv population", ylab = "", xlab = "", xlim = c(0,1), ylim = c(0,3.5), prob = TRUE)
lines(density(pop_hs), col="red", lwd=2)
```

```{r, echo=FALSE}
pop_vs_mean <- mean(pop_vs)
pop_hs_mean <- mean(pop_hs)
```

Den venstreskæve populations middelværdi er ```r pop_vs_mean```, og den højreskæve populations middelværdi er ```r pop_hs_mean```.

Derudover simuleres en standard normalfordelt population af størrelsen, $n=$ ```r n```.

```{r}
pop_z <- rnorm(n) # Standard normaltfordelt population
```

Figur \@ref(fig:Zpop) viser et histogram over den standard normaltefordelte population.

```{r Zpop, echo=FALSE, fig.cap= "Standard normaltfordelt population"}
hist(pop_z, main = "", ylab = "", xlab = "")
```

```{r, echo=FALSE}
pop_z_mean <- mean(pop_z)
```

Populationens middelværdi er ```r pop_z_mean```.
