## Simulering af populationer
I følgende afsnit simuleres der populationer, som i senere afsnit vil blive benyttet. Der simuleres to forskellige forskellige skæve fordelinger og en enkelt standard normalfordelt fordeling, hvorfra stikprøverne vil blive taget. Er det nødvendigt at benytte andre populationer, vil disse blive simuleret i de enkelte afsnit.

De to skæve fordelinger simuleres ud fra en betafordeling, $\text{Beta}(\alpha, \beta)$, hvor $\alpha-1$ angiver antallet af succeser og $\beta-1$ angiver antallet af fiaskoer. Betafordelingen af tilnærmelsesvis normaltfordelt hvis $\alpha$ og $\beta$ begge er store eller omtrent ens [@TDSBeta].

Der simuleres en højreskæv og venstreskæv population af størrelsen, $n=$ ```r n```.


```{r}
set.seed(1)

n <- 10000

pop_hs <- rbeta(n, 2, 8) # Højreskæv population
pop_vs <- rbeta(n, 8, 2) # Venstreskæv population
```


```{r, echo=FALSE, fig.cap= "To skæve populationer"}
par(mfrow=c(1,2))
hist(pop_hs, main = "Højreskæv population", ylab = "Andel", xlab = "Sandsynlighed")
hist(pop_vs, main = "Venstreskæv population", ylab = "Andel", xlab = "Sandsynlighed")
```

Derudover simuleres en standard normalfordelt population af størrelsen, $n=$ ```r n```.

```{r}
pop_z <- rnorm(n) # Standard normaltfordelt population
```

```{r, echo=FALSE, fig.cap= "Standard normaltfordelt population"}
hist(pop_z, main = "Standard normaltfordelt population", ylab = "Andel", xlab = "Værdi")
```
