  ```{r include=FALSE, MESSAGE = FALSE}
library(mosaic)
```
### Bootstrap-hypotesetest

<!-- __FIXME__ Omskriv afsnittet jf. Mikkels rettelser fra vejledermøde 5 og de andre fixme's -->

<!-- __FIXME__ forklaring af * tilhører bootstrap. Gør det klart, om det er en parret eller uparret, og gør hypoteserne klarere. Benyt numerisk værdi af $t_{obs}$, for en tosidet test. -->

<!-- __FIXME__ Mangler vi lidt at forklare hvorfor man bruger bootstrap til hypotesetest? Måske hvis de to / en population(er) ikke er normalfordelt, går t_obs galt. -->

Som nævnt i afsnit \@ref(t-test), skal følgende tre antagelser være opfyldt, for at garantere korrektheden af resultaterne af en t-test. 

1. Variablen er kvantitativ.
2. Stikprøveudtagning er udført med tilfældighed.
3. Populationen er normalfordelt.

Er antagelserne ikke opfyldt kan bootstrap anvendes til at udføre t-test, og i så fald kaldes det i det følgende for en bootstrap-test. I følgende to afsnit gennemgås først fremgangsmåden for en parret bootstrap-test, og dernæst fremgangsmåden for en uparret bootstrap-test.

### Parret bootstrap-test

Lad to parrede stikprøver være givet, $X=[x_{1},~x_{2},~...,~x_{n}]$ og $Y=[y_{1},~y_{2},~...,~y_{n}]$.
Der oprettes et tredje datasæt, $Z$, som består af differencerne mellem $x_i$ og $y_i$, $Z = [x_1-y_1,~ x_2-y_2,~...,~x_n-y_n]$. Ved hjælp af det nye datasæt er det muligt at udregne teststørrelsen, $t_{obs}=\hat{Z}$.

Så opstilles der en nulhypotese, $H_0:~\mu = 0$, hvor $\mu$ angiver den sande middelværdi for differencerne for $X$ og $Y$, og en alternativ hypotese, $H_1:~\mu\neq 0$, samt et signifikansniveau, $\alpha = 0.05$. 

Først forenes de to stikprøver til en samlet stikprøve med størrelsen $2n$ observationer. Derefter laves en bootstrap-stikprøve af $2n$ observationer med tilbagelægning fra den samlede stikprøve. Herefter trækkes den første halvdel af indgangene i bootstrap-stikprøven, som betegnes $X^*$, og den sidste halvdel, der betegnes $Y^*$. Lad $X^*_i = [x^*_{1,i},~x^*_{2,i},~...,~x^*_{n,i}]$ betegne den $i$'te bootstrap-stikprøve for $X$ og tilsvarende for $Y$. [@Paired_test, slide 1-2]

På baggrund af bootstrap-stikprøverne for $X$ og $Y$, kan der nu udregnes $B$ nye teststørrelser, $t^*_i = \hat{Z^*_i}$, hvor $Z^*_i = [x^*_{1,i}-y^*_{1,i},~x^*_{2,i}-y^*_{2,i},~...,~x^*_{n,i}-y^*_{n,i}]$. [@Paired_test]

Herefter kan p-værdien udregnes, som antal gange bootstrap-teststørrelsen er mere ekstrem end den observerede teststørrelse. Dette gøres ved at finde den mindste af de to ensidede p-værdier og gange den med $2$.[@Hypo_test]

\begin{align}
p_{_{mindre}} &= \frac{\text{antal gange }\{t^*<t_{obs}\}}{B} \\
p_{_{større}} &= \frac{\text{antal gange }\{t^*>t_{obs}\}}{B} \\
p_{_{tosidet}} &= 2 \cdot \text{min}(p_{_{mindre}},~p_{_{større}})
\end{align}

Forkast $H_0$, hvis $\text{p}_{_{tosidet}}<\alpha$.

__Eksempel__

I nedenstående kode, vises et eksempel på en parret bootstrap-test.

```{r}
# Opretter stikprøver
n <- 15
stik1 <- sample(pop_vs, size = n)
stik2 <- sample(pop_hs, size = n)

# Beregner t_obs
stikdiff <- NULL
for(i in 1:n){
  stikdiff[i] <- abs(stik1[i] - stik2[i])
}
t_obs <- mean(stikdiff)

# Opretter bootstrap-stikprøver
B <- 10000
boot <- replicate(B, sample(x = c(stik1, stik2), size = 2*n, replace = TRUE))

boot1 <- boot[1:15,]
boot2 <- boot[16:30,]

bootdiff <- matrix(data = boot1, nrow = n, ncol = B/2)
bootmeans <- NULL
for(i in 1:B/2){
  bootdiff[1:15, i] <- abs(boot1[1:15, i] - boot2[1:15, i])
  bootmeans[i] <- mean(bootdiff[1:15, i])
}

andel_mindre <- bootmeans < t_obs

p_stoerre <- (sum(andel_mindre)) / length(andel_mindre)
p_mindre <- (length(andel_mindre)-(sum(andel_mindre))) / length(andel_mindre)

# P-værdien for en tosidet bootstrap-test
p_tosidet <- 2*min(p_mindre, p_stoerre)
p_tosidet

```

Der ses altså, at p-værdien er lig ```r p_tosidet```, hvilket er mindre end signifikansniveauet. Her vil nulhypotesen forkastes, da der er evidens for, at differencen ikke er $0$.

### Uparret bootstrap-test

Lad to uafhængige uparrede stikprøver, $X=[x_{1},~x_{2},~...,~x_{n}]$ og $Y=[y_{1},~y_{2},~...,~y_{m}]$, med ens varians, være givet.

På baggrund af forskellen i de to stikprøvers middelværdi, er det muligt at udregne en teststørrelse, $t_{obs}=\hat{X}-\hat{Y}$.

Så opstilles der en nulhypotese, $H_0: \mu_{_X} = \mu_{_Y}$, hvor $\mu_{_X}$ og $\mu_{_Y}$ er de sande middelværdier for populationerne, hvorfra stikprøverne blev udtrukket og en alternativ hypotese, $H_1: \mu_{_X} \neq \mu_{_Y}$, samt et signifikansniveau, $\alpha = 0.05$. 

Først forenes de to stikprøver til en samlet stikprøve med størrelsen $n+m$ observationer. Derefter laves en bootstrap-stikprøve af $n+m$ observationer med tilbagelægning fra den samlede stikprøve. Herefter udregnes middelværdien af de første $n$ observationer, som kaldes $\hat{X}^*_1$. Desuden udregnes middelværdien af de resterende $m$ observationer, der kaldes $\hat{Y}^*_1$. Til sidst udregnes bootstrap-teststørrelsen $t^*_1=\hat{X}^*_1-\hat{Y}^*_1$, [@BootHypo].

Trin to til fem i ovenstående gentages i alt $B$ gange, hvilket giver $B$ teststørrelser. 

Herefter kan p-værdien udregnes, som antal gange bootstrap-teststørrelsen er mere ekstrem end den observerede teststørrelse. Dette gøres ved at finde den mindste af de to ensidede p-værdier og gange den med $2$.[@Hypo_test]

\begin{align}
p_{_{mindre}} &= \frac{\text{antal gange }\{t^*<t_{obs}\}}{B} \\
p_{_{større}} &= \frac{\text{antal gange }\{t^*>t_{obs}\}}{B} \\
p_{_{tosidet}} &= 2 \cdot \text{min}(p_{_{mindre}},~p_{_{større}})
\end{align}

Forkast $H_0$, hvis $\text{p}_{_{tosidet}}<\alpha$.

__Eksempel__

Nu vil der vises et eksempel på en uparret bootstrap t-test.

```{r}
# Opretter to stikprøver
n2 = 15
m2 = 30
stik3 <- sample(pop_vs, size = n2)
stik4 <- sample(pop_hs, size = m2)

# Beregner t_obs
t_obs2 <- mean(stik3) - mean(stik4)

#Opretter bootstrap-stikprøver og returnerer difference i middelværdi
B2 <- 10000

res <- replicate(B2, {
  
  boot <- sample(c(stik3, stik4), replace = TRUE)
  
  bootx <- boot[1 : n2]
  booty <- boot[(n2+1) : (n2+m2)]
  
  diffmean <- (mean(bootx) - mean(booty))
  diffmean
  
})

andel_mindre2 <- res < t_obs2

p_stoerre2 <- (sum(andel_mindre2)) / length(andel_mindre2)
p_mindre2 <- (length(andel_mindre2)-(sum(andel_mindre2))) / length(andel_mindre2)

# P-værdien for en tosidet bootstrap-test
p_tosidet2 <- 2*min(p_mindre2, p_stoerre2)
p_tosidet2
```

Der ses altså at p-værdien er lig ```r p_tosidet2```, hvilket er mindre end signifikansniveauet. Her vil nulhypotesen forkastes, da der er evidens for at differencen ikke er $0$.
